臺灣桃園地方法院民事判決　　　　　　　 96年度訴字第244號
原　　　告　台北市政府警察局
法定代理人　甲○○
訴訟代理人　顏本源律師
被　　　告　乙○○
上列當事人間請求損害賠償事件，於民國96年11月6 日言詞辯論
終結，本院判決如下：
    主  文
被告應給付原告新臺幣貳拾捌萬玖仟貳佰伍拾元，及自民國九十
六年二月二日起至清償日止，按年息百分之五計算之利息。
原告其餘之訴駁回。
訴訟費用由被告負擔分十之一，餘由原告負擔。
本判決原告勝訴部分於原告以新臺幣壹拾萬元為被告供擔保後，
得假執行。但被告以新臺幣貳拾捌萬玖仟貳佰伍拾元為原告預供
擔保，得免為假執行。
原告其餘假執行之聲請駁回。
    事實及理由
一、原告起訴主張：被告之父即訴外人吳升榮，原係前陽明山管
    理局警察所警員。吳升榮因前陽明山管理局警察所於民國50
    年間配借其由民間機構警民協會所興建之門牌號碼為臺北市
    士林區○○街15號之眷屬宿舍一棟（坐落臺北市○○區○○
    段2 小段231 、233 地號土地上，該房屋未取得建造執照且
    未辦理保存登記），上開房屋配住時乃面積約39.2平方公尺
    之磚造小平房，嗣陽明山管理局警察所於57年7 月1 日改制
    隸屬於原告，上開房屋即由警民協會移撥原告接管，並擁有
    實質上之所有權。被告從小隨同其父吳升榮入住上開房屋，
    吳升榮並進而於原配住之房屋上下左右繼續擴建房舍，至88
    年間已擴建為面積120 平方公尺之磚造房屋（以下將上開房
    屋原始建築部分及其後擴建部分統稱為「系爭房屋」）。吳
    升榮於89年間前往美國居住，系爭房屋乃由被告繼續居住使
    用而占有。被告明知系爭房屋原始之39平方公尺部分仍係原
    告所有，並非其個人所有，竟於89年5 月24日以新臺幣（下
    同）260 萬元之代價，擅自將前開屬於原告所有之原始建築
    部分連同其父擴建部分之建物一併出售予訴外人丙○○。被
    告侵占系爭房屋之行為，業經臺灣士林地方法院以95年度簡
    字第513 號刑事簡易判決判處有期徒刑4 月確定在案。因被
    告侵害原告就系爭房屋之所有權，爰依民法第184 條第1 項
    前段、第811 條規定請求被告賠償損害。被告如抗辯時效完
    成，原告另依民法第197 條第2 項關於不當得利之規定，請
    求被告返還所受利益。並聲明：被告應給付原告260 萬元及
    自支付命令狀繕本送達被告之翌日起至清償日止，按年息5%
    計算之利息；願供擔保請准宣告假執行。
二、被告抗辯：被告自幼即居住於陽明山警民協會所興建捐贈予
    陽明山警察所而分配予其父吳升榮之系爭房屋。當時因房屋
    狹小僅6 坪多無法容納一家數口，吳升榮遂將主建物（原始
    建築）加寬、加大，原來原始建築係磚造、其上為瓦片，翻
    修後將屋頂翻成鐵皮，加蓋之部分不能列入原告請求賠償之
    範圍。嗣被告因經濟困難遂將吳升榮增建部分以150 萬元之
    代價出售予訴外人丙○○，並約定若原告欲收回系爭房屋，
    買受人丙○○應同意歸還。又因丙○○之夫即訴外人丁○○
    稱如房屋之成交價低於250 萬元，渠等無法向臺北縣政府申
    辦承租土地事宜，故申報之買賣金額始為260 萬元，被告當
    時遂將身分證、印章及買賣合約書交由丙○○辦理。詎事後
    丁○○、丙○○竟將房屋改建，致被告遭臺灣士林地方法院
    判決有罪在案。又原告主張之侵權行為請求權已罹於時效，
    爰主張時效抗辯。並聲明：請求駁回原告之訴及其假執行之
    聲請；如受不利之判決，願供擔保請求免予假執行。
三、兩造不爭執事實：
  (一)被告之父吳升榮前經陽明山管理局警察所於50年間配借由民
    間機構警民協會所興建、且未辦理保存登記之系爭房屋。（
    見本院卷第3頁、第50頁）
  (二)陽明山管理局警察所於57年7 月1 日改制隸屬於原告 (見臺
    灣士林地方法院檢察署91年度偵字第11997 號卷第30頁、同
    署93年度偵續字第64號卷第39頁）。
  (三)訴外人吳升榮於原配住之房屋上下左右陸續擴建房舍，至88
    年間已擴建為面積120 平方公尺之磚造房屋。
  (四)被告於89年5 月24日將系爭房屋出售予訴外人丙○○。
  (五)被告因將系爭房屋出售予丙○○，涉嫌侵占罪，經臺灣士林
    地方法院以95年度簡字第513 號刑事判決判處有期徒刑4 月
    確定在案。
四、本院判斷：
　(一)按不動產物權，依法律行為而取得、設定、喪失及變更者，
　  非經登記，不生效力，民法第758 條定有明文；又違章建築
    之讓與，雖因不能為移轉登記而不能為不動產所有權之讓與
    ，但受讓人與讓與人間如無相反之約定，應認為讓與人已將
    該違章建築之事實上處分權讓與受讓人（最高法院67年度第
    2次民事庭庭長會議決議參照）。本件被告之父吳升榮前經
    陽明山管理局警察所於50年間配借的系爭房屋，係由民間機
    構警民協會所興建之未辦理保存登記房屋之事實，為兩造所
    不爭執，則系爭房屋之原始所有權人應為該民間機構警民協
    會，系爭房屋嗣雖由警民協會移撥原告接管，惟因系爭房屋
    係未經保存登記之房屋，核其法律性質警民協會應僅係將系
    爭房屋之事實上處分權讓與原告（註：此事實上處分權之讓
    與，非屬「非經登記不生效力」之「物權」移轉行為），故
    原告並未取得系爭房屋之所有權，乃原告主張被告以侵占之
    方式侵害其就系爭房屋之「所有權」，尚有誤會，核先敘明
    。
  (二)按因故意或過失，不法侵害他人之權利者，負損害賠償責任
    ，民法第184 條第1 項前段定有明文。本件被告明知其父吳
    升榮僅係受陽明山管理局警察所配借系爭房屋，渠乃基於與
    前陽明山管理局警察所之使用借貸法律關係而占有使用系爭
    房屋（嗣陽明山管理局警察所於57年7 月1 日改制隸屬於原
    告，該使用借貸關係則由原告概括承受），被告竟於89年5
    月24日擅自將系爭房屋無權處分出售予訴外人丙○○並交付
    占有，其自係故意以不法之方法侵害原告就系爭房屋所享有
    之事實上處分權，且被告侵占系爭房屋之行為，亦經臺灣士
    林地方法院以95年度簡字第513 號刑事簡易判決判處有期徒
    刑4 月確定在案，此業據本院調取該案卷宗核閱綦詳。被告
    雖辯稱：伊僅將吳升榮嗣後「增建部分」以150 萬元之代價
    出售予訴外人丙○○，並與丙○○約定若原告欲收回系爭房
    屋，買受人丙○○應同意歸還云云。惟查，證人丙○○證稱
    ：伊向被告所買的是全部系爭房屋，被告當時告訴伊房屋是
    民間贈與的，並無說如果臺北市警察局要收回宿舍，須無條
    件返還等語（見本院卷第58、59頁）；而被告本人亦於臺灣
    士林地方法院檢察署訊問時，坦承「（問：房子是你賣整棟
    及你加蓋部分？）是，但我有跟他們說原始的部分可能公家
    會收回去」等語（見該署94年度偵續一字第24號卷第47頁）
    ，故堪認被告於本院辯稱其僅出售丙○○系爭房屋之增建部
    分云云，顯無足採。又原告之訴訟代理人嗣於本院96年11月
    6 日言詞辯論時已主張原告就系爭房屋有「事實上處分權」
    而被告侵占之（見本院96年11月6 日言詞辯論筆錄）的事實
    ，則本件被告之行為符合民法第184 條第1 項前段之侵權行
    為構成要件，應堪認定。
  (三)按因侵權行為所生之損害賠償請求權，自請求權人知有損害
    及賠償義務人時起，二年間不行使而消滅；自有侵權行為時
    起，逾十年者亦同。損害賠償之義務人，因侵權行為受利益
    ，致被害人受損害者，於前項時效完成後，仍應依關於不當
    得利之規定，返還其所受之利益於被害人，民法第197 條第
    1 項、第2 項分別定有明文。本件原告係於90或91年間即知
    悉被告將系爭房屋出售予訴外人丙○○而有侵權行為之事實
    ，業據證人謝健德（受訊問斯時為原告後勤科科員）陳稱：
    「（問：何時知有買賣及房屋拆除重建之事？）在90年12月
    3 日起到91年2 月18日止多次實地查訪而得知」（見臺灣士
    林地方法院檢察署91年度偵字第11997 號卷第152 頁），自
    該時起迄原告提起本件訴訟（96年1 月29日）已逾2 年之時
    效期間，故被告主張時效抗辯，為有理由。惟被告出售系爭
    房屋並交付系爭房屋予訴外人丙○○受有價金之利益，且使
    原告受有損害，則原告依前述民法第197 條第2 項之規定，
    請求被告依不當得利之規定，返還其所受之利益，核屬有據
    。
  (四)按民法第197 條第2 項規定：損害賠償之義務人，因侵權行
    為受利益，致被害人受損害者，於前項時效完成後，仍應依
    關於不當得利之規定，返還其所受之利益於被害人。是以，
    本件被告損害賠償之範圍，應依民法第179 條以下不當得利
    之規定定之。又不當得利之受領人，依其利益之性質或其他
    情形不能返還者，依民法第181 條但書之規定，應償還其價
    額。本件被告因將系爭房屋出賣並交付占有予訴外人丙○○
    ，已不能返還系爭房屋予原告，被告所受之利益既為賣得之
    價金，即應償還價金予原告。惟查，本件被告出售予訴外人
    丙○○之系爭房屋係包括該屋之原始建築部分及其後擴建部
    分，其所收取之交易對價亦包括上述兩部分之對價，亦即被
    告所受出售系爭房屋之全部價金利益，大於原告所受之損害
    ，此際應以原告「所受損害」為標準，命被告返還其利益。
    原告雖主張系爭房屋之擴建部分已因民法第811 條添附之規
    定而由原告取得所有權，被告應返還其出售之全部價金260
    萬元云云，惟原告並未取得系爭房屋之「所有權」（僅取得
    事實上處分權）已如前述；況民法第811 條規定之立法目的
    ，係為避免如欲回復物之原狀強加分離所造成物之經濟價值
    毀損所為之法律技術上規定，立法旨趣不在於使添附之受益
    人實質終局地保有利益，故民法第816 條規定添附之受益人
    ，就其所受有之添附利益仍應依關於不當得利之規定負返還
    義務（民法第816 條之規定參照）。本件原告所受損害既僅
    係系爭房屋「原始建築部分」之事實上處分權，則被告應僅
    須返還就該部分房屋所出售之價金。
    (1)系爭房屋之原始建築部分面積：
    　原告主張系爭房屋原始建築部分之面積為39.2平方公尺 (
      約11.86 坪)， 無非係以附於臺灣士林地方法院檢察署91
      年度偵字第1199 7號卷第31頁之臺北市政府警察局經管眷
      屬宿舍名冊影本乙紙為據，惟被告否認上開文件內容之實
      質真正，並辯稱系爭房屋之原始建築面積狹小，僅6 坪多
      等語。而按當事人主張有利於己之事實者，就其事實有舉
      證之責任，民事訴訟法第277 條前段定有明文，故本件原
      告自應就此有利於己之事實負證明之責。查，上開臺北市
      政府警察局經管眷屬宿舍名冊影本，係原告自行製作之文
      書，被告已否認其文件內容之真正；且上開文件製作之時
      間不詳，則其上所記載之建物面積是否即為被告父親擴建
      前之原始建築面積亦屬不詳，除此外，原告並未能就系爭
      房屋之原始建築面積舉證以實其說，故自難以之遽認系爭
      房屋之原始建築面積即為39.2平方公尺。又查，經調閱臺
      灣士林地方法院檢察署91年度偵字第11997 號卷宗，證人
      魏倩芬（受詢問時為原告後勤科科員）於警詢時陳稱：「
      本局於90年12月左右前往查訪，查訪結果丁○○及丙○○
      口頭上均知悉該建物係本局所有管理，惟二人只承認警察
      局所有之建物只約5 坪大」等語（見該偵查卷第31頁），
      上情核與被告辯稱系爭房屋之原始建築面積僅有6 坪多較
      為相符；又斟諸被告於臺灣士林地方法院95年度簡字第
      513 號案中陳稱：「當時警察局的部分只有六到七坪左右
      ，其他部分都是我們加蓋」等語（見該卷第17頁），原告
      既無法舉證證明系爭房屋之原始建築面積，再斟諸上情，
      則本件應以被告前於臺灣士林地方法院95年度簡字第513
      號案中自白之事實，認定系爭房屋之原始建築面積為7 坪
      （約23.14 平方公尺）。
    (2)被告出售系爭房屋之所受利益：
    　原告主張被告出售系爭房屋所得價金之利益為260 萬元，
      惟被告否認之，並辯稱：伊出售系爭房屋僅為150 萬元等
      語。經訊問證人丙○○證稱：「我實際交給被告乙○○15
      0 萬元，但是我另外支出修繕費、向台北縣政府承租土地
      的5 年租約補償金、辦過戶手續等花了110 萬元，總共
      260 萬元。」、「我說弄到好260 萬元向他買，但被告說
      沒有錢可以付，所以我先墊再扣除。」、「被告說要賣我
      260 萬元，我說房屋很舊，沒有辦法住，要被告先修繕，
      被告說沒有錢，我說我可以先墊付，我弄到好，剩餘的錢
      再給被告，後來我扣掉上述的錢後剩下150 萬元就給付給
      被告。」等語（見本院卷第58-60 頁），雖證人丙○○證
      稱「弄到好260 萬元向被告買」，但證人丙○○實際交付
      予被告之金額既僅150 萬元，且上述證人丙○○所扣除之
      金額包括向台北縣政府承租土地的5 年租約補償金、修繕
      費等，本即非於一般買賣不動產契約中賣方通常須支付之
      費用，實難認被告出售系爭房屋所獲得之不當得利價金係
      260 萬元，故本件應認被告出售系爭房屋之利益為150 萬
      元。
    (3)被告應依不當得利之規定返還原告之金額
      依前所述，本件原告所受損害僅係就系爭房屋「原始建築
      部分」之事實上處分權，被告僅須返還就該部分房屋所出
      售之價金。又被告出售系爭房屋時之全部房屋面積為120
      平方公尺，而系爭房屋之原始建築面積約為7 坪（約23.1
      4 平方公尺），另被告出售全部系爭房屋之利益為150 萬
      元，故以上開原始建築面積與系爭房屋之全部面積比例折
      算，被告應返還予原告之不當得利金額應為289,250 元(
      計算式： (23.14 ÷120)×1,500,000 =289,250，元以下
      四捨五入）。
五、按給付無確定期限者，債務人於債權人得請求給付時，經其
    催告而未為給付，自受催告時起，負遲延責任。其經債權人
    起訴而送達訴狀，或依督促程序送達支付命令，或為其他相
    類之行為者，與催告有同一之效力。又遲延之債務，以支付
    金錢為標的者，債權人得請求依法定利率計算之遲延利息；
    而應付利息之債務，其利率未經約定，亦無法律可據者，週
    年利率為百分之五，民法第229 條第2 項、第233 條第1 項
    前段、第203 條分別定有明文。本件被告應給付予原告之不
    當得利金額並未定期限，從而，原告依民法第197 條第2 項
    之規定及不當得利之法律關係，請求被告給付289,250 元及
    自支付命令送達翌日（即96年2 月2 日）起至清償日止，按
    週年利率5 ％計算之利息，為有理由，應予准許。
六、本件事實已臻明確，兩造其餘之攻擊或防禦方法，及未經援
    用之證據，經本院斟酌後，認為與判決基礎之事實並無影響
    ，均不足以影響本裁判之結果，自無庸一一詳予論駁之必要
    ，併此敘明。
七、兩造均陳明願供擔保，聲請宣告假執行及免為假執行，經核
    有關原告勝訴部分，均合於法律規定，爰分別酌定相當擔保
    金額准許之，至於原告敗訴部分，其假執行之聲請，因訴之
    駁回而失所附麗，應併予駁回，附此敘明。
八、訴訟費用負擔之依據：民事訴訟法第79條。
中　　華　　民　　國　　96　　年　　11　　月　　20　　日
                  民事第三庭    法　官　林曉芳
以上正本係照原本作成。
如對本判決上訴，須於判決送達後20日內向本院提出上訴狀。
中　　華　　民　　國　　96　　年　　11　　月　　20　　日
                                書記官  邱飛鳴
